【裁判字號】    97,重上,1
【裁判日期】    980311
【裁判案由】    損害賠償
【裁判全文】
臺灣高等法院民事判決                   97年度重上字第1號
上  訴  人  丙○○
            乙○○
            甲○○
共      同
訴訟代理人  熊治璿律師
            張庭禎律師
被上訴人    丁○○○
訴訟代理人  楊申田律師
上列當事人間損害賠償事件，上訴人對於中華民國96年11月15日
臺灣臺北地方法院93年度訴字第288號第一審判決提起上訴，本
院於98年2月25日言詞辯論終結，判決如下：
    主  文
原判決關於命(一)上訴人丙○○給付；(二)上訴人乙○○、甲○○連
帶給付超過新台幣玖拾玖萬捌仟捌佰零陸元及自民國九十六年八
月十三日起至清償日止按年息百分之五計算之利息，及(一)、(二)部
分假執行之宣告，暨該訴訟費用部分均廢棄。
前開廢棄部分，被上訴人在第一審之訴及其假執行之聲請均駁回
。
上訴人乙○○、甲○○其餘上訴駁回。
廢棄改判部分第一、二審訴訟費用由被上訴人負擔。駁回上訴部
分第二審訴訟費用由上訴人乙○○、甲○○連帶負擔。
    事實及理由
一、被上訴人主張：被上訴人於民國72年8月24日繼承其配偶蔡
    達仁所有坐落臺北市○○區○○段3小段309地號應有部分
    145110/00000000之土地及其上建物建號1608，門牌號碼為
    臺北市○○○路○段312號6樓之1。嗣因被上訴人擔任伊五弟
    陳家松之連帶保證人，致前開不動產遭中興商業銀行股份有
    限公司（下稱中興銀行）聲請法院查封拍賣。經向中興銀行
    交涉後，被上訴人向訴外人鄭南彰借得新臺幣（下同）200
    萬元償還銀行，並向上訴人即伊二妹丙○○借款800萬元，
    約定月息1分（即8萬元），於88年11月22日為陳家松向中興
    銀行代償後，前開不動產始獲得啟封。被上訴人為恐前開不
    動產再遭查封，經獲上訴人丙○○同意借名登記於其女兒名
    下，被上訴人遂於89年1月17日將前開不動產辦理所有權移
    轉登記在丙○○長女、次女即上訴人乙○○、甲○○二人名
    下，應有部分各1/2。嗣丙○○謂其欠款使用，擬以系爭不
    動產向銀行借款，用以償還被上訴人向丙○○所借800萬元
    及被上訴人前為清償陳家松債務向土地銀行借款之欠款本息
    107萬6963元，被上訴人當時因無現款還錢乃允諾之，並約
    定須告知貸款本息，而由被上訴人繳納銀行之借款及利息。
    後丙○○向被上訴人秘書洪毓汝謂其業已辦妥貸款，關於中
    興銀行之800萬元借款部分，每月月息1分即8萬元，土地銀
    行之欠款本息107萬6963元部分，每月本息2萬5894元，合計
    10萬2894元。被上訴人遂自89年3月份起依丙○○所言，逐
    月或以被上訴人女兒蔡明真或以兒子蔡明勳名義，如數匯款
    至系爭不動產登記名義人即乙○○之帳戶，迄至92年8月份
    止，共繳交本金及利息451萬0778元。92年8月初，被上訴人
    欲將系爭不動產過戶回來，乃以電話告知丙○○，未獲置理
    ，被上訴人轉而與乙○○、甲○○2人聯絡，詎乙○○於92
    年10月11日竟打電話予被上訴人之三妹陳妙至，請其轉告被
    上訴人謂系爭不動產登記在伊等名下，即為伊等所有，限被
    上訴人在92年10月底搬離，伊等要收回自用云云。被上訴人
    驚覺有異，隨即前往地政事務所申請謄本，發現上訴人等竟
    執系爭不動產擅向玉山商業銀行敦南分行（下稱玉山銀行敦
    南分行）辦理1140萬元之抵押設定登記，並先後於89年3月7
    日、89年3月28日、92年6月20日向玉山銀行敦南分行借貸
    750萬元、200萬元、940萬元，顯已減損系爭不動產所有權
    權能，侵害被上訴人權利。經被上訴人向玉山銀行敦南分行
    查詢始知渠等歷來僅繳交銀行每月利息2萬2717元，本金則
    分文未付，迄至92年8月份止，僅繳交利息257萬8372元，是
    被上訴人所交付之金額中共計193萬2406元（0000000－
    0000000＝0000000）遭上訴人私吞。又上訴人擅以系爭不動
    產為擔保於92年6月20日向玉山銀行敦南分行借貸之940萬元
    ，因未按時繳納本息，致遭玉山銀行敦南分行聲請裁定拍賣
    抵押物，經原法院以96年度拍字第869號裁定系爭不動產准
    予拍賣在案。被上訴人為免系爭不動產被強制執行拍賣，乃
    向玉山銀行敦南分行代償上訴人截至96年8月13日積欠之908
    萬8554元。是被上訴人因此受有1102萬0960元之損害，上訴
    人則受有上開數額之利益，且無法律上原因。爰依侵權行為
    及不當得利之法律關係，請求上訴人賠償損害或返還所受之
    利益及加計法定遲延利息，且擇一勝訴即可。為此訴請上訴
    人應連帶給付被上訴人1102萬0960元，及自起訴狀繕本送達
    翌日即自92年12月17日起至清償日止，按年息5%計算之利息
    。原審為被上訴人全部勝訴之判決，其於本院之答辯聲明為
    ：上訴駁回。
二、上訴人則以：上訴人乙○○、甲○○為系爭不動產之登記名
    義人，自有處分系爭不動產之權能，故渠等以自己為借款人
    向銀行借款，並設定抵押，均和被上訴人無關，更無不法侵
    害被上訴人之行為。再者，上訴人以系爭不動產設定抵押向
    銀行借貸，均有告知被上訴人並獲其同意。而系爭不動產業
    於96年4月17日移轉回被上訴人名下，被上訴人既重新取得
    系爭不動產之所有權，自未受有損害。另被上訴人既自承借
    貸800萬元及107萬6963元，並同意乙○○、甲○○以系爭不
    動產設定抵押向銀行貸款以清償其積欠丙○○之借款，則該
    筆銀行貸款由被上訴人繳納亦為合理。職是，被上訴人縱代
    上訴人乙○○、甲○○清償玉山銀行敦南分行貸款908萬
    8554元，亦是清償其積欠丙○○之債務，並非因侵權行為所
    受之損害。而如前述，上訴人不論是取得被上訴人匯款或是
    因被上訴人代為清償之玉山銀行敦南分行貸款而免去對該行
    之債務，均有法律上原因，亦無不當得利之適用。退步言，
    縱上訴人應返還匯款差額及被上訴人代償貸款計1102萬0960
    元，惟此亦代表兩造間之借貸尚未清償，故上訴人對被上訴
    人仍有債權900餘萬元本金及利息，且均已到期，上訴人自
    得於債權範圍內主張抵銷等語，資為抗辯。其上訴聲明：(1)
    原判決廢棄。(2)被上訴人在第一審之訴及其假執行之聲請均
    駁回。
三、查(一)被上訴人與上訴人丙○○為姐妹。被上訴人於88年11月
    間向丙○○借款800萬元，約定月息一分；復向丙○○借款
    以清償其向土地銀行貸款107萬6963元（本金為105萬元，餘
    為貸款利息），並由丙○○於89年3月7日逕行匯款。被上訴
    人則自88年12月30日至92年8月5日止起逐月以兒女蔡明真或
    蔡明勳名義，匯款至上訴人乙○○帳戶，合計451萬0778元
    。(二)被上訴人於72年8月14日因繼承而取得坐落台北市○○
    區○○段3小段309地號土地應有部分145110/00000000及其
    上建物建號1608，門牌號碼台北市○○○路○段312號6樓之1
    之所有權。嗣被上訴人於89年1月17日以買賣為原因，將前
    開房地所有權移轉登記予丙○○之女即上訴人乙○○、甲○
    ○，應有部分各1/2。乙○○、甲○○於89年3月1日提供前
    開房地為擔保，設定最高限額1140萬元之抵押權予玉山銀行
    ，並分別於89年3月7日、89年3月28日向玉山銀行敦南分行
    借款750萬元、200萬元（借款人均為乙○○、甲○○）。嗣
    乙○○、甲○○再於92年6月20日向玉山銀行敦南分行借款
    940萬元，以清償前開二筆貸款。(三)被上訴人於92年8月請求
    上訴人乙○○、甲○○將系爭房地移轉至伊名下，為渠等所
    拒，被上訴人乃主張系爭房地之借名契約業經伊終止而起訴
    請求乙○○、甲○○應將系爭房地所有權移轉登記予伊，經
    本院93年度上字第741號判決被上訴人勝訴，並經最高法院
    以96年台上字611號駁回乙○○、甲○○之上訴確定在案。
    系爭房地所有權乃於96年6月15日移轉登記至被上訴人名下
    。(四)乙○○、甲○○因未依約清償前揭92年6月20日玉山銀
    行敦南分行貸款，該行乃聲請拍賣抵押物，經台灣台北地方
    法院於96年7月17日以96年度拍字869號裁定准許。被上訴人
    於96年8月13日代償該筆貸款本息、違約金計908萬8554元。
    (五)上開各情為兩造所不爭執，並有土地及建物登記謄本、存
    摺、匯款委託單、本院93年度上字第741號民事判決、最高
    法院96年度台上字第611號民事裁定、玉山銀行敦南分行96
    年6 月25日玉山敦南（消）字第07062504號函、房屋借款約
    定書、切結書、本票、撥款申請書、抵押權設定契約書、他
    項權利證明書、交易明細查詢、通知函、代償證明書（見92
    年度北調字第370號卷第16至123頁、原審卷一第29頁、卷二
    第12 至20、68至87、112至114頁）。並經本院依職權調閱
    本院93年度上字第741號、台灣台北地方法院96年度拍字第
    869號卷宗查明無訛。
四、被上訴人主張系爭房地所有權移轉登記至乙○○、甲○○名
    下後，丙○○謂其欠款使用，擬以系爭不動產向銀行借款，
    用以償還被上訴人向丙○○所借800萬元及被上訴人前為清
    償陳家松債務向土地銀行借款之欠款本息107萬6963元，被
    上訴人當時因無現款還錢乃允諾之，嗣並逐月匯款應繳本息
    10萬2894元，迄至92年8月合計匯款451萬0778元。詎上訴人
    竟擅以系爭房地設定最高限額1140萬元之抵押權予玉山銀行
    ，並先後於89年3月7日、89年3月28日、92年6月20日向玉山
    銀行敦南分行借貸750萬元、200萬元、940萬元，且僅向銀
    行繳交利息257萬8372元，而侵吞被上訴人匯款193萬2406元
    。另因乙○○等人未按時繳納貸款本息，致系爭房地遭法院
    裁定拍賣，被上訴人乃於96年8月13日代償其貸款本息、違
    約金計908萬8554元。爰依侵權行為及不當得利之法律關係
    ，請求上訴人給付云云。上訴人則以前詞置辯。經查：
(一)查被上訴人於88年11月間先向上訴人丙○○借款800萬元，約
  定月息1分，嗣上訴人丙○○於89年3月7日匯款107萬6963元代
  償被上訴人積欠土地銀行之貸款本息。而被上訴人就前開800
  萬元係按月給付月息1分即8萬元，就土地銀行欠款部分則按月
  給付2萬5894元。此據被上訴人自承在卷（見92年度北調字第
  370號卷第4頁、本院卷第129頁），為上訴人所不爭執，並有
  匯款單可稽（見原審卷一第29頁）。被上訴人雖主張兩造約定
  由上訴人乙○○、甲○○於89年間向玉山銀行敦南分行貸款以
  清償前開800萬元及107萬6963元借款，並由被上訴人負責繳納
  玉山銀行貸款之本息云云，然為上訴人堅詞否認，辯稱玉山銀
  行貸款乃渠等自己之貸款，與被上訴人之800萬元及107萬6963
  元之借款無涉等語。查，證人即被上訴人公司員工洪毓汝於台
  灣台北地方法院92年度訴字第5950號所有權移轉登記事件93年
  2月23日言詞辯論時證稱：被上訴人擔任其弟陳家松之保證人
  ，中興銀行在陳家松無法繳息時，查封被上訴人所有系爭房地
  ，被上訴人請訴外人鄭南彰與銀行交涉，銀行願以1000萬元撤
  封，被上訴人先向朋友借200萬元暫緩拍賣兩個月，之後被上
  訴人向丙○○借800萬元還給中興銀行。因被上訴人交代伊每
  月匯1分利即8萬元予丙○○，故伊知悉此事。另土地銀行貸款
  100餘萬元，係由丙○○向他家銀行貸款後代為清償。所以之
  後我們是按月匯8萬元和2萬5000多元。8萬元是原800萬元借款
  給丙○○之利息。2萬5000多元是攤還代償土地銀行欠款，分4
  年償還本息。丙○○於新辦玉山銀行貸款後，並無再針對原每
  月8萬元利息作說明，被上訴人一樣每月照付8萬元利息，只有
  追加土地欠款本息之攤還部分。而被上訴人向丙○○所借800
  萬元迄未清償等語（見原審卷一第104至107頁）。且洪毓汝於
  該事件被上訴人訴訟代理人詢問：「8萬元是支付給丙○○的
  利息還是付給銀行的利息？」答稱：「是付給丙○○的利息。
  」，並於該訴訟代理人進一步詢問：「8萬元是付給丙○○的
  利息還是付給丙○○去繳銀行的利息？」猶明確答覆：「是付
  給丙○○800萬的利息，他可能拿這些錢去繳銀行的利息。」
  （見原審卷一第106頁）。足見被上訴人向丙○○之800萬元、
  107萬6963元之借款，與乙○○、甲○○以系爭房地供擔保向
  玉山銀行敦南分行之借款係屬分別之借款，兩造並無被上訴人
  得以玉山銀行銀行貸款清償前述800萬元、107萬6963元借款，
  而負擔玉山銀行貸款本息之約定。參以乙○○、甲○○係陸續
  於89年3月7日、89年3月28日貸款750萬元、200萬元，其總貸
  款金額與被上訴人原800萬元、107萬6963元之借款金額不符，
  況玉山銀行之750萬元貸款年息為7.25%至4.5%不等，200萬元
  貸款年息為8.25%至6.4%不等（見原審卷一第159至164頁），
  並非每月固定，且與被上訴人所陳付息利率截然不同。被上訴
  人復自承不知上訴人向玉山銀行貸款之本金及利息約定，亦不
  知土地銀行欠款每月攤還金額2萬5894元是如何計算（見本院
  卷第84、129頁），益證上訴人辯稱玉山銀行貸款乃伊等自行
  所借，非用以清償被上訴人原先800萬元、107萬9693元借款乙
  節非虛。
(二)被上訴人雖主張其自88年12月至92年8月止，計支付丙○○本
  金及利息共451萬0778元，詎上訴人僅繳交玉山銀行利息257萬
  8372元，而侵吞其餘193萬2406元（0000000－0000000＝
  0000000）云云。惟承前述，上訴人向玉山銀行之貸款與被上
  訴人積欠丙○○之800萬元、107萬6963元之借款，係屬各自獨
  立之借款，上訴人之玉山銀行貸款由其自行清償，被上訴人按
  月給付之金額則係支付與丙○○之利息（800萬元）或分期清
  償之本息（107萬9693元）。是被上訴人給付予丙○○之451萬
  0778元，本即屬丙○○所有，是否用以繳交玉山銀行貸款本息
  ，乃丙○○對自有資金運用之權利。另被上訴人前開款項既係
  付與丙○○，核與乙○○、甲○○二人無涉，是上訴人三人就
  此部分均無侵占或不當得利可言。
(三)次查，上訴人乙○○、甲○○係於89年3月1日提供前開房地為
  擔保，設定最高限額1140萬元之抵押權予玉山銀行，並分別於
  89年3月7日、89年3月28日向玉山銀行敦南分行借款750萬元、
  200萬元（借款人均為乙○○、甲○○）。嗣乙○○、甲○○
  再於92年6月20日向玉山銀行敦南分行借款940萬元，以清償前
  開二筆貸款，且乙○○、甲○○並共同簽發本票負連帶清償責
  任。此據玉山銀行敦南分行96年6月25日玉山敦南（消）字第
  07062504號函覆原審明確，並有房屋借款約定書、切結書、本
  票可稽（見原審卷二第68至76頁）。而被上訴人自承上訴人欲
  以系爭房地向銀行借款時，曾告知伊並獲伊允諾（見92年度北
  調字第370號卷第5頁）。佐以證人洪毓汝前述，亦可證明被上
  訴人知悉並同意上訴人向玉山銀行借款。且被上訴人既主張上
  訴人之銀行貸款係用以清償其800萬元及107萬6963元之借款，
  則其同意上訴人借款額度當在900餘萬元之間，核與上訴人89
  年二筆借款金額約略相當，顯見被上訴人應知悉89年之二筆借
  款並同意系爭房地作為擔保。雖被上訴人否認知悉第三筆92年
  6月20日之貸款，惟該筆貸款係用以清償89年之二筆貸款，且
  其借款金額940萬元，較之89年二筆貸款總額並無增加，顯未
  逾越被上訴人原所同意設定擔保之範圍。而以房地供擔保向銀
  行借款須設定抵押權予銀行，乃當然之理。上訴人既獲被上訴
  人同意以系爭房地供擔保向銀行借款，則渠等將系爭房地設定
  最高限額1140萬元抵押權予玉山銀行，自不構成侵權行為。
(四)又查，上訴人乙○○、甲○○因未依約清償前揭92年6月20日
  玉山銀行敦南分行貸款，該行乃聲請拍賣抵押物，經台灣台北
  地方法院於96年7月17日以96年度拍字869號裁定准許。被上訴
  人遂於96年8月13日代償該筆貸款本息、違約金計908萬8554元
  ，此亦為兩造所不爭執，詳如上述。惟依前說明，玉山銀行之
  貸款係上訴人乙○○、甲○○自身之連帶借款，與被上訴人無
  涉。被上訴人予以代償，上訴人乙○○、甲○○自屬無法律上
  原因受有利益，且致被上訴人受損，被上訴人依不當得利法律
  關係請求渠二人連帶返還，於法有據。
(五)承前述，被上訴人向丙○○借款800萬元，係按月支付月息1分
  即8萬元，本金部分迄未清償。至107萬6963元部分，被上訴人
  自承自89年4月10日起每月給付丙○○2萬5894元，分4年攤還
  （見原審卷一第57頁），核與證人洪毓汝證言相吻（見原審卷
  一第105頁）。又被上訴人主張其於92年8月間因他筆土地合建
  而獲取相當利潤，欲一次清償所餘借款本息，並將系爭房地所
  有權移轉登記回來，卻遭上訴人所拒乙節，業據證人陳妙至於
  台灣台北地方法院92年度訴字第5950號所有權移轉登記事件93
  年2月23日言詞辯論時證稱被上訴人因其他土地已出售，打電
  話問丙○○尚欠多少錢，打算結清，將房子過戶回來，丙○○
  從此手機打不通。被上訴人曾委託伊打，也是一樣打不通。伊
  聯絡上甲○○，被上訴人再與甲○○聯絡，要求結清本息，當
  時伊在旁邊。後來上訴人即要求被上訴人遷離系爭房屋等語明
  確（見原審卷第98頁）。足證被上訴人確於92年8月要求一次
  結清欠款，但為上訴人所拒。而被上訴人與丙○○就107萬
  6963元部分，原係約定按月給付2萬5894元，分4年給付，是每
  期利息為3457元（元以下四捨五入）。被上訴人自89年4月至
  92年8月計支付44期，僅餘4期計10萬3576元未付，其中本金部
  分8萬9748元，利息為1萬3828元。按定有清償期者，如無反對
  之意思表示時，債務人得期前為清償；又在債權人遲延中，債
  務人無須支付利息，民法第316條、第238條規定甚明。被上訴
  人與丙○○原僅有分期清償約定，而無不得期前清償之特別約
  定，被上訴人要求期前清償，並無不可，丙○○拒絕受領，顯
  有受領遲延，被上訴人於丙○○受領遲延中，本無須支付利息
  。依此計算，被上訴人於92年8月時，應尚欠丙○○800萬元及
  8萬9748元，合計808萬9748元。
(六)按債之清償，得由第三人為之，民法第311條第1項本文著有規
  定。承前述，被上訴人尚積欠丙○○808萬9748元未償，丙○
  ○主張以此金額與被上訴人為乙○○、甲○○代償之908萬
  8554元相互抵銷，自屬可採。經此抵銷後，乙○○、甲○○應
  連帶返還之不當得利金額為99萬8806元。次按受領人於受領時
  ，知無法律上之原因或其後知之者，應將受領時所得之利益，
  或知無法律上之原因時所現存之利益，附加利息，一併償還；
  如有損害，並應賠償，民法第182條第2項亦定有明文。是被上
  訴人請求乙○○、甲○○自代償日即96年8月13日起附加法定
  利息，於法有據，逾此所為利息請求，則無理由。
五、從而，被上訴人依不當得利法律關係請求上訴人乙○○、甲
    ○○連帶返還利得99萬8806元及附加自受領時即96年8月13
    日起至清償日止按年息5%計算之利息，洵屬有據，應予准許
    。逾此所為請求，為無理由，應予駁回。被上訴人勝訴部分
    ，被上訴人及上訴人乙○○、甲○○陳明願供擔保為准、免
    假執行之宣告，核無不合，應予准許。至被上訴人敗訴部分
    ，其假執行之聲請失所附麗，應併予駁回。原審就超過上開
    應准許部分，為上訴人敗訴之判決，並為假執行之宣告，自
    有未洽。上訴意旨就此部分指摘原判決不當，求予廢棄改判
    ，為有理由。至於上開應准許部分，原審判命上訴人乙○○
    、甲○○連帶給付，並為假執行之宣告，核無違誤，乙○○
    、甲○○上訴意旨，就此部分，仍執陳詞，指摘原判決不當
    ，求予廢棄，為無理由，應駁回渠二人此部分上訴。
六、證人洪毓汝於原審業經訊問，被上訴人本院再次聲請傳訊（
    見本院卷第130頁），核無必要，併此敘明。
七、據上論結，本件上訴人丙○○上訴為有理由，上訴人乙○○
    、甲○○上訴為一部有理由，一部無理由，依民事訴訟法第
    450條、第449條第1項、第79條、第85條第2項，判決如主文
    。
中    華    民    國    98    年    3     月    11    日
                  民事第一庭
                      審判長 法  官 張耀彩
                             法  官 林金吾
                             法  官 盧彥如
正本係照原本作成。
上訴人乙○○、甲○○不得上訴。
被上訴人如不服本判決，應於收受送達後20日內向本院提出上訴
書狀，其未表明上訴理由者，應於提出上訴後20日內向本院補提
理由書狀（均須按他造當事人之人數附繕本）上訴時應提出委任
律師或具有律師資格之人之委任狀；委任有律師資格者，另應附
具律師資格證書及釋明委任人與受任人有民事訴訟法第466條之1
第1項但書或第2項（詳附註）所定關係之釋明文書影本。
中    華    民    國    98    年    3     月    12    日
                             書記官 鄭兆璋
附註：
民事訴訟法第466條之1（第1項、第2項）：
對於第二審判決上訴，上訴人應委任律師為訴訟代理人。但上訴
人或其他法定代理人具有律師資格者，不在此限。
上訴人之配偶、三親等內之血親、二親等內之姻親，或上訴人為
法人、中央或地方機關時，其所屬專任人員具有律師資格並經法
院認為適當者，亦得為第三審訴訟代理人。


司法院資訊處製作；財團法人民間司法改革基金會備份。
